臺灣高等法院臺南分院刑事判決　 96年度選上更(一)字第170號
上　訴　人
即　被　告　丁○○
選任辯護人　邱玲子　律師
上列上訴人因賄選案件，不服臺灣臺南地方法院94年度選訴字第
25號中華民國96年1月24日第一審判決（起訴案號：臺灣臺南地
方法院檢察署94年度選偵字第082、118號），提起上訴，判決後
，經最高法院第一次發回更審，本院判決如下：
    主  文
上訴駁回。
    事    實
一、丁○○係民國九十四年臺灣省第十六屆縣議員選舉，第五選
    區 (學甲鎮、將軍鄉、北門鄉)縣議員候選人李元風之支持
    者；而丙○○乃設籍臺南縣北門鄉四個月以上，為有投票權
    之人，其時已屆滿八十歲。
二、丁○○為使李元風於本屆縣議員選舉中能順利當選，竟基於
    對於有投票權之人交付賄賂而約定其投票權為一定行使之故
    意，於民國九十四年十一月二十八或二十九日間某時，到丙
    ○○臺南縣北門鄉仁里村二四八號家中找丙○○向其表示，
    本次選舉是否有票要賣，丙○○答稱其家中有三票要賣，丁
    ○○即交付每票新臺幣（下同）五百元之買票錢三票共一千
    五百元之賄賂予丙○○，要求丙○○投票予二號之縣議員候
    選人李元風，而約定其投票權為一定之行使，丙○○亦基於
    受賄之故意於收受該賄款後，同意投票予李元風而許其投票
    權為一定之行使。丙○○犯後於法務部調查局調查員訊問時
    ，即命其子侯國得自丙○○之女侯彩惠之處取來一千五百元
    由其轉交偵查機關扣案。案經臺灣臺南地方法院檢察署檢察
    官指揮法務部調查局臺南縣調查站及臺南縣警察局學甲分局
    循線查獲。
三、案經臺南縣警察局學甲分局報告臺灣臺南地方法院檢察署檢
    察官偵查起訴。
　　理    由
壹、程序方面：
一、按被告以外之人於偵查中向檢察官所為之陳述，除顯有不可
    信之情況者外，得為證據，刑事訴訟法第一百五十九條之一
    定有明文。本件被告丙○○於九十四年十二月一日在法務部
    調查局臺南縣調查站接受調查員訊問時，即已就其自己之收
    賄犯行坦承不賄，嗣於檢察官複訊時，因其自白內容另涉共
    同被告丁○○之行賄事實，而檢察官為確保被告丙○○就涉
    及共同被告丁○○行賄部分自白供述之真實性，始將其改列
    為證人身分訊問，並依法具結在案，依刑事訴訟法第一百八
    十七條第一項、第一百八十六條第二項及第一百八十一條規
    定，分別告以具結之義務及偽證之處罰及得以拒絕證言之權
    利，而受訊問人即被告丙○○既已簽具結文並當庭表示願意
    作證，即應認其已知悉係基於證人身分而為陳述，是該次訊
    問之取證過程既無違法之處，且係依法具結，其於檢察官偵
    查中所為之陳述，又無顯有不可信之情況，揆諸前開規定，
    自具有證據能力。
二、又被告以外之人於檢察事務官、司法警察官或司法警察調查
    中所為之陳述，與審判中不符時，其先前之陳述具有較可信
    之特別情況，且為證明犯罪事實存否所必要者，得為證據。
    刑事訟訴法第一百五十九條之二定有明文。本院審酌證人丙
    ○○於警詢及偵查中所為之陳述，與其於原審審理中所證不
    同，前後不一致，茲斟酌其係自行承認收受賄賂罪，非自已
    否認犯罪，而指係他人所為，且其曾任鄰長多年，對民主政
    治之選舉非陌生，若非確有收賄情事，自無承認之理，且如
    非確有被告向其行賄情事，其自可隨意杜撰某不詳姓名人士
    向其行賄，而不須指明被告。是應認該先前陳述具有較可信
    之特別情況，足為可採。
貳、實體方面：
一、訊據被告丁○○於本院審理中矢口否認有行賄之犯行。辯稱
    ：伊非李元風之支持者，丙○○所稱之買票時間伊未到丙○
    ○家，也未找過丙○○。伊於九十四年十一月二十八、二十
    九日均在臺南縣北門鄉公所上班，有簽到、簽退紀錄一份為
    證云云。惟查：
(一)、丙○○於檢察官偵查中，經檢察官諭知其係共同被告之身分
    ，若因作證而導致自己會受刑事追訴或處罰時，可以拒絕作
    證，而其仍證稱其本身有自被告丁○○處受賄之犯行（見偵
    卷(一)第十五頁）。衡諸常情，丙○○既非檢舉人，即無可能
    因檢舉他人而獲得檢舉獎金，亦與被告無何過節，其若無自
    被告處收受上述買票錢之事實，儘可否認有受賄之犯行，並
    無必要無端坦承受賄，甚而另行將等額賄款交付檢調單位處
    理，況其所供證內容又係關乎自己之受賄刑責，而仍然就被
    告丁○○因買票而交付賄款之犯行之時間、地點均供證明確
    ，足證其供證確有相當之可信性，是足認被告確有於上開時
    、地將賄款一千五百元交付予丙○○，而約定其一定投票權
    之行使。其於嗣後依法接受訊問時，即交代其子侯國得自其
    女侯彩惠處取來一千五百元，由其轉交偵查機關扣案而循線
    查獲，亦據證人侯國得、侯彩惠於原審審理時具結證述屬實
    在卷（見原審卷第八五至八七頁），並有「臺南縣警察局學
    甲分局扣押物品目錄表」一紙在卷可憑（見警卷第十六頁）
    。而證人丙○○於原審審理時，雖翻異前詞而供證其並未自
    被告丁○○處收受賄款一千五百元，因當時伊心臟病發作，
    意識不清楚云云。惟證人丙○○亦證稱：伊雖有心臟病，但
    應訊時並未表示要送醫或休息，且係坐著應訊，伊坐著應訊
    時身體較舒服等語 (見原審九十五年四月二十六日審判筆錄
    )，另參以丙○○於調查員詢問及檢察官訊問時，就被告丁
    ○○行賄之時、地及情節均供證甚詳，並均親自簽名於訊問
    筆錄等情，亦足認丙○○於偵查中之供證確係出於自由意志
    ，其並無意識不清楚之情事，是其於原審審理時之供證，顯
    係迴護被告丁○○之詞，要非真實，不足採信。
(二)、再者，丙○○於警詢時已供稱：確係設籍於臺南縣北門鄉，
    當時係與太太侯陳玉汝、兒子侯國得共三人住在一起，兒子
    有在工作等語（見警卷第五頁），此為被告於本院準備程序
    中坦認（見本院卷第二六頁），並有其個人基本資料表在卷
    可佐（見本院卷第六五頁）；而證人即丙○○之女侯彩惠於
    原審審理時亦具結證稱：其父親丙○○與母親及侯國得一起
    居住，其已結婚，並未和他們一起居住等情（見原審卷第八
    七頁）；足證丙○○設籍之處確有三位具選舉權人，即有三
    票可賣，應堪認定；而被告明知丙○○乃有投票權人，竟交
    付現金一千五百元予丙○○並要求其投票支持縣議員侯選人
    李元風；至丙○○明知被告交付一千五百元之目的係要求其
    投票支持李元風，仍為收受並承諾投票予以支持等情可資認
    定。
(三)、按公職人員選舉罷免法第九十條之一第一項之賄選罪係以對
    於有投票權之人，行求期約或交付賄賂或其他不正利益，而
    約其不行使投票權或為一定之行使為構成要件；亦即須視行
    為人主觀上是否具有行賄之犯意，而約使有投票權人為投票
    權一定之行使或不行使；客觀上行為人所行求期約或交付之
    賄賂或不正利益是否可認係約使投票權人為投票權之一定行
    使或不行使之對價；以及所行求、期約、交付之對象是否為
    有投票權人而定。而上開對價關係，在於行賄者之一方，係
    認知其所行求、期約或交付之意思表示，乃為約使有投票權
    人為投票權一定之行使或不行使；在受賄者之一方，亦應認
    知行賄者對其所行求、期約或交付之意思表示，乃為約使其
    為投票權一定之行使或不行使（最高法院九十二年度台上字
    第八九三號判例參照）。由上足徵被告主觀上確已具有行賄
    之犯意，而約定丙○○投票權為一定之行使；至丙○○主觀
    上亦具有收受賄賂之犯意，並承諾投票權為一定之行使，均
    堪認定。再被告所交付之一千五百元，以當時社會價值觀念
    、授受雙方之認知及其時空背景客觀情事而為判斷，足認係
    約使具投票權人為投票權之一定行使之相當對價，殆無疑義
    。
(四)、再參諸本案之所以查獲，乃因查察賄選單位即法務部調查局
    臺南縣調查站接獲檢舉得知情資，簽報臺灣臺南地方法院檢
    察署，而由該署檢察官指揮法務部調查局臺南縣調查站及臺
    南縣警察局學甲分局偵辦所致，有「臺南縣調查站賄選情資
    提報表」一份在卷可參（見偵查卷(一)第03頁），並經提供資
    料予上開情資提報表製作之臺南縣調查站組長甲○○來院證
    述，該情資提報表係伊綜合地區調查員所提供之資料，交給
    承辦人員蕭文豐製作（見本院卷第五○頁）。依該提報表一
    、臺南縣北門鄉縣議員候選人李元風為求當選，在該鄉仁里
    村二重港地區透過村幹事丁○○以每票五百元向侯姓宗親（
    當地為侯姓人士大本營）買票等語。互核丙○○及證人侯國
    得、侯彩惠前揭證述內容，應認具有足夠程度之真實性，而
    得使本院確信被告確有前揭犯罪事實無訛。
(五)、復經本院前審勘驗丙○○於九十四年十二月一日在檢察官偵
    查訊問時製作筆錄過程之錄音帶內容結果，丙○○於檢察官
    偵查時，確已經檢察官當庭向其諭知：其係以共同被告之身
    分作證，若因作證而導致自己會受刑事追訴或處罰時，可以
    拒絕作證等語，而丙○○亦回以「喔」、「嗯」（即表示知
    悉之意）等語，且無丙○○在偵查過程中有緊張、害怕、受
    拘束、脅迫之情形及語調，亦無提出身體不適或不瞭解偵訊
    內容之言詞，有本院前審所製作之勘驗筆錄一份在卷足憑（
    見前審卷第五九至六一頁）；且丙○○於原審審理時亦具結
    證稱：其雖有心臟病，但應訊時並未表示要送醫或休息，且
    係坐著應訊，坐著應訊時身體較舒服等語無訛在卷（見原審
    卷第八二至八三頁）；丙○○於原審經辯護人詰問：「（九
    十四年十二月一日偵查訊問筆錄為何說：被告丁○○有給新
    台幣一千五百元整買票？）那時我身體不舒服，心臟直直跳
    ，實際上沒拿錢。」等語（見原審卷第八○頁），顯係迴護
    丁○○之詞，不足採信。至被告雖提出「臺南縣北門鄉公所
    」函及簽到、簽退紀錄為證（見偵查卷(一)第五一至五二頁）
    ，惟究其內容所載，要之僅能證明被告於該期間內並無請假
    或請外出之情形而已，然衡諸事理，究尚不能執此即能證明
    被告於該期間（即上班）內確無私自外出之情況，尚不能採
    為對其有利之認定。另被告於本院審理中又舉證人戊○○、
    乙○○到庭證明曾聽聞被告稱伊欣賞陳宗興問政風格，故議
    員選舉支持陳宗興等語。然此與被告是否為牟利而替他人買
    票並無必然關係，自不足以證明被告無為李元風買票情事。
(六)、依上所述，本件事證已臻明確，被告所辯不足為其有利之認
    定，其犯行可堪認定，應予依法論科。
二、新舊法適用說明：按行為後法律有變更者，適用行為時之法
    律。但行為後之法律有利於行為人者，適用最有利於行為人
    之法律，九十五年七月一日施行之新修正刑法第二條第一項
    定有明文。
（一）【刑法第三十三條第五款罰金刑之適用】：
　　  被告行為後，刑法關於罰金刑之規定業經修正布，舊法第
      三十三條第五款「罰金：一元以上」之規定，修正公布為
      新法第三十三條第五款「罰金：新臺幣一千元以上，以百
      元計算之」，新法施行後，應依新法第二條第一項之規定
      ，適用最有利於行為人之法律（最高法院九十五年第八次
      刑事庭會議決議參照）。比較新舊法結果，刑法法定本刑
      中列有罰金刑者，舊法顯然較有利於行為人，被告本件犯
      罪關於法定罰金刑部分，以行為時之舊法第三十三條第五
      款定其罰金部分之法定刑，對被告較為有利（最高法院九
      十五年五月二十三日第八次刑事庭會議決議，臺灣高等法
      院暨所屬法院九十五年法律座談會刑事類第一、二號提案
      研討結論採此見解）。
（二）【易科罰金之比較適用－未逾六個月】：
      被告行為後，罰金　罰鍰提高標準條例第二條業已刪除，
      而刑法第四十一條第一項前段易科罰金折算標準，已由舊
      法之銀元一百元、二百元、三百元修正為新臺幣一千元、
      二千元、三千元，屬科刑規範事項之變更，其折算標準為
      裁判時所應諭知，自均有就新舊法規定比較之必要（最高
      法院九十五年第八次刑事庭會議決議參照），經比較新舊
      法結果，以被告行為時之舊法較為有利於被告，應依刑法
      第二條第一項前段規定，適用修正前刑法第四十一第一項
      前段、第二項，廢止前罰金罰鍰提高標準條例第二條規定
      （最高法院九十五年五月二十三日第八次刑事庭會議決議
      參照）。
（三）【刑法第三十七條第二項「褫奪公權」要件修正之法律適
      用】：與【公職人員選舉罷免法有關「褫奪公權」規定之
      適用】：
  　  刑法於九十五年七月一日修正施行後，將第三十七條第二
      項原規定「宣告六個月以上有期徒刑，依犯罪之性質認為
      有褫奪公權之必要者，宣告褫奪公權一年以上十年以下」
      修正為「宣告一年以上有期徒刑，依犯罪之性質認為有褫
      奪公權之必要者，宣告一年以上十年以下褫奪公權」。又
      褫奪公權為從刑，與主刑有從屬關係，倘主刑與從刑均已
      修正，經依刑法第二條就主刑比較結果，應適用最有利之
      修正前舊法時，依從刑附屬於主刑之原則，自不得就新舊
      法予以割裂適用，應一律適用修正前之舊法（最高法院九
      十年度第四五二六號判決要旨參照），是關於本件之褫奪
      公權（雖公職人員選舉罷免法第九十八條第三項規定，乃
      本案應宣告褫奪公權之特別規定，然就宣告之時間、定其
      期間之依據，仍應適用刑法第三十七條第二項為之）之宣
      告，自應從屬於上開主刑適用，依修正前刑法規定論之。
（四）【上訴案件未及適用新法，對判決顯然不生影響者，毋庸
      撤銷改判】：
      末按刑法於九十四年二月二日修正公布，九十五年七月一
      日施行，就行為後法律變更如何適用之準據法，已由「從
      新從輕」改為「從舊從輕」，亦即除修正後之新法有利於
      行為人時，例外適用最有利之法律外，要以適用行為時之
      舊法為原則，則倘例外適用新法者，自應於裁判內對該例
      外適用為必要之說明。原判決雖未及比較適用法律，然對
      判決顯然不生影響，自毋庸撤銷改判，併此敘明（最高法
      院九十五年台上字第三七五五、五六四０號判決參照）。
三、按本件被告行為後，公職人員選舉罷免法第九十條之一業經
    總統於九十四年十一月三十日以華總一義字第 09400196881
    號令修正公布，修正前公職人員選舉罷免法第九十條之一規
    定，其法定刑為「五年以下有期徒刑，併科新臺幣四十萬元
    以上四百萬元以下罰金」，修正為「三年以上十年以下有期
    徒刑，得併科新臺幣一百萬元以上一千萬元以下罰金」，經
    比較新舊法結果，以行為時法即舊法對於被告較為有利，自
    應依刑法第二條第一項之規定，適用修正前之公職人員選舉
    罷免法第九十條之一規定處斷。是核被告所為，係犯九十四
    年十一月三十日修正施行前（以下簡稱修正前）公職人員選
    舉罷免法第九十條之一第一項對於有投票權之人，交付賄賂
    ，而約其投票權為一定之行使罪；又被告以一行為侵害者為
    國家法益，其受害法益為單一，因非一行為觸犯數罪名之想
    像競合犯，自無刑法第五十五條之適用；另被告交付賄賂，
    而約丙○○及其家人為投票權一定之行使，其行求行為係屬
    交付行為之階段行為，不另論罪。
四、原審以被告罪證明確，因予適用修正前公職人員選舉罷免法
    第九十條之一第一項、第九十八條第三項，刑法第十一條前
    段、修正前刑法第二條第一項但書（宜適用現行刑法第二條
    第一項前段）、修正前刑法第三十七條第二項、修正前刑法
    第四十一條第一項前段，修正前罰金罰鍰提高標準條例第二
    條之規定，並審酌民意政治乃民主政治之基石，而選舉制度
    乃是展現民意之最佳方法，被告為支持特定侯選人競選本屆
    臺南縣縣議員之選舉，竟對有投票權之人交付賄賂，從事賄
    選行為，敗壞選舉風氣，企圖影響選舉之公正性，抹滅民主
    政治之真意，於民主政治良性發展所生之影響匪淺，且被告
    犯後猶飾詞圖卸刑責，毫無悔意，惟兼衡被告行賄之賂賄不
    高，行賄對象僅丙○○等一切情狀，認檢察官雖具體求處有
    期徒刑一年六月，仍屬過重，而量處有期徒刑五月，並諭知
    如易科罰金之折算標準，且依修正前公職人員選舉罷免法第
    九十八條第三項（按公職人員選舉罷免法第九十八條之規定
    ，並未修正，自應予以直接適用）、修正前刑法第三十七條
    第二項規定（宜適用修正後），宣告褫奪公權三年。另以按
    公職人員選舉罷免法第九十條之一第三項固規定預備或用以
    行求期約或交付之賄賂，不問屬於犯人與否，沒收之。但如
    其賄賂已交付與有投票權之人收受，因收受者係犯刑法第一
    百四十三條第一項之投票受賄罪，其所收受之賄賂應依同法
    條第二項之規定沒收之，如全部或一部不能沒收時，追徵其
    價額。故犯投票行賄罪者，其已交付之賄賂，自應依刑法第
    一百四十三條第二項規定，於其對向共犯所犯投票受賄罪為
    沒收或追徵其價額之從刑宣告，不得再依上開公職人員選舉
    罷免法規定沒收（最高法院九十三年度台上字第五七八二號
    判決參照）。原審爰不予於宣告被告罪刑之部分，另行宣告
    沒收。本院經核原判決認事用法，均無不合，量刑亦屬妥適
    。被告上訴意旨否認犯罪，而指摘原判決不當，為無理由，
    應予駁回。
據上論結，應依刑事訴訟法第三百六十八條，判決如主文。
本案經檢察官劉欽銘到庭執行職務。
中　　華　　民　　國　　96　　年　　5 　　月　　31　　日
                  刑事第一庭    審判長法　官  黃崑宗
                                      法　官  蔡長林
                                      法　官  夏金郎
以上正本證明與原本無異。
如不服本判決，應於收受本判決後十日內向本院提出上訴書狀。
其未敘述上訴理由者並得於提起上訴後十日內向本院補提理由書
狀（均須按他造當事人之人數附繕本）「切勿逕送上級法院」。
　　　　　　　　　　　　　　　　　　　書記官  劉岳文
中　　華　　民　　國　　96　　年　　6 　　月　　1 　　日
附錄：本判決論罪法條：
94年11月30日修正前公職人員選舉罷免法第90條之1第1項。
對於有投票權之人，行求期約或交付賄賂或其他不正利益，而約
其不行使投票權或為一定之行使者，處5年以下有期徒刑，得併
科新臺幣40萬元以上400萬元以下罰金。
